【裁判字號】    88,自,179
【裁判日期】    891004
【裁判案由】    詐欺
【裁判全文】
臺灣板橋地方法院刑事判決                          八十八年度自字第一七九號
    自  訴  人  丙○○
                甲○○
                戊○○
    自訴代理人  余淑杏律師
                賴淑惠律師
    被      告  丁○○
右列被告因詐欺案件，經自訴人提起自訴，本院判決如左：
    主  文
丁○○共同連續意圖為自己不法之所有，以詐術使人將本人之物交付，處有期徒刑壹
年。
    事  實
一、丁○○與乙○○（其所涉偽造文書等案件，業經本院以八十六年度易字第五二九
    二號判決判處有期徒刑一年，嗣經台灣高等法院以八十七年度上訴字第一三八一
    號判決駁回上訴確定）係夫妻，二人明知自民國八十三年初起，因乙○○所參加
    他人之互助會遭倒會，且向民間借用高利貸，急需金錢週轉，致家庭經濟狀況已
    發生困難，並無力支撐互助會，隨時可能發生週轉不靈，二人竟共同基於概括之
    犯意，意圖為自己不法之所有，於八十三年十一月間召集民間互助會，由乙○○
    擔任會首，會期自八十三年十一月二十日至八十六年五月二十日，每會新台幣（
    下同）三萬元，於每月二十日開標，採內標方式（即活會會員扣除標金繳納會款
    ），連會首共計三十一會（下稱甲會），而召集不知情之戊○○、丙○○、甲○○等人加入互助會，戊○○、丙○○、甲○○各參加一會，致戊○○、丙○○、
    甲○○陷於錯誤，分別於每月二十日開標後按期繳交會款，均尚未得標，為活會
    。復於八十四年三月底，以二人之名為會首召集民間互助會，會期自八十四年四
    月一日至八十六年十月一日，每會二萬元，於每月一日開標，採內標方式，連會
    首共計三十一會（下稱乙會），並召集不知情之戊○○等人加入互助會，戊○○
    以劉志彥名義參加一會，致戊○○陷於錯誤，分別於每月一日開標後按期繳交會
    款，且尚未得標，為活會。嗣於八十五年九月十七日，丁○○、乙○○因無法繼
    續週轉均宣告倒會，戊○○等人始悉受騙，戊○○、丙○○、甲○○所參加之甲
    會，被丁○○、乙○○各詐取五十二萬四千三百元，戊○○所參加之乙會，則被
    詐取二十八萬四千六百元。
二、案經戊○○、丙○○、甲○○提起自訴。
    理  由
一、訊據被告丁○○矢口否認有何詐欺犯行，辯稱互助會是伊太太即起的，其中一會
    個是用伊名義起的，伊本來不知道，事後才知道，伊的薪水及存褶都是交給伊太
    太，由伊太太在支配云云。經查：自訴人丙○○指述會錢是匯到被告的帳戶內，
    帳戶是景美的合作金庫，帳號為000000000000之１，被告亦跟伊收
    過會錢，及自訴人戊○○指述被告有問伊要不要跟會，伊說好，後來乙○○也有
    找伊，因為伊等都是同事，所以沒有戒心等情，而證人己○○亦結證稱伊太太黃
    郁及伊太太的姐姐黃敏皆有參加互助會，而伊跟乙○○交往十多年，乙○○以前
    就有找他們跟會，在本會開始時，因為乙○○跟伊拿貨有退票紀錄，伊要伊太太
    他們不要跟，乙○○說他跟他先生即被告都在環保局工作，都是公務人員不會有
    問題，伊太太就要他找他先生即被告一起來，後來乙○○就跟被告一起來，而且
    會款大部分是被告來收等語（見八十八年十一月二十二日訊問筆錄），參以證人
    乙○○證述伊被別人倒會，有時候在趕三點半，所以請被告幫伊收會錢等語（見
    八十八年七月二十八日訊問筆錄），顯見上開自訴人及證人之指述即非無據，足
    認被告有參與上開互助會之邀集及收取會員所交付會錢等事務。又本院依職權調
    取被告所有在第一商業銀行中和分行、台北市第一信用合作社建成分行、合作金
    庫景美支庫、郵局南港支局等帳戶自八十三年六月至八十五年九月底之帳戶往來
    紀錄明細及取款單提示予被告，被告自承第一商業銀行之八十三年十二月二十四
    日七十二萬元、八十三年十二月二十八日十五萬元、八十三年十二月二十八日十
    萬元、八十三年十二月三十一日十萬元、八十四年一月十七日二十萬零五千元、
    八十四年一月二十日三十萬元、八十四年二月六日二十萬元、八十四年二月十五
    日十五萬元等取款憑條係伊所寫的，這些錢是伊弟弟及父親匯給伊，因為伊太太
    跟伊說需要資金週轉等情（見八十八年十一月二十二日訊問筆錄），並有上開存
    款憑條在卷可按，而證人乙○○證稱「（問：在八十三年底至八十四年初你先生
    有無借錢讓你週轉？）我曾經有過缺錢的時侯，請我先生幫我調錢，他看我每天
    為了軋票，他有幫我調錢」、「（問：標會的錢用到哪裡？）被別人倒要付會錢
    及付高利貸的錢和服飾店的錢」、「（何時開始週轉不靈？）八十三年開始，八
    十五年九月就撐不下去」（見八十八年十二月十五日訊問筆錄），足認被告自八
    十三年間起即知家中經濟有困難已週轉不靈，並陸續向其親戚借調金錢用以週轉
    ，而乙○○明知無力維持互助會之正常運行，仍於八十三年底及八十四年四月（
    其另案即上開台灣高等法院八十七年度上訴字第一三八一號偽造文書案尚有於八
    十三年六月召集之其他互助會，並分別於八十四年十二月間、八十五年五月間冒
    標會款，有該案判決在卷足參）召集甲會、乙會之互助會，並收取首會會款供己
    花用，被告既有參與上開互助會之邀集及收取會款等事務，其中乙會並以被告及
    乙○○為會首，此有甲會、乙會互助會單二紙附卷可稽，益徵二人係共同經營上
    開互助會，嗣於八十五年九月間因無法繼續週轉而放任倒會，顯見被告與乙○○
    二人於成立互助會之初即有詐欺之不確定故意，迨於無力支撐時即放任倒會，且
    二人間互有犯意之聯絡。從而，被告上開辯解，顯屬脫免罪責之詞，不足採信。
    至乙○○雖迭為被告辯稱上開互助會都是伊在處理，被告並不知道伊的經濟情況
    ，被告一直到八十五年七月份才知道伊被倒會之事云云，應屬夫妻間迴護之詞，
    尚不足據為對被告有利之認定。次查，被告及乙○○對自訴人丙○○、戊○○、
    甲○○就甲會各已繳交五十二萬四千三百元，及戊○○就乙會已繳交二十八萬四
    千六百元一節，並未爭執，是被告及乙○○二人共詐得會款計一百八十五萬七千
    五百元。本件事證明確，被告犯行堪以認定。
二、查被告與乙○○明知其經濟狀況已發生困難週轉不靈，無法維持互助會之正常運
    行，仍召集如事實欄所示之互助會，並收取首會會款供己花用，嗣後即放任倒會
    ，致使不知情之會員陷於錯誤參加互助會，並分別於開標後繳納會款，本質上屬
    於欺罔行為，核被告所為，係犯刑法第三百三十九條第一項之詐欺取財罪。被告
    與乙○○間，有犯意之聯絡及行為之分擔，應依共同正犯論處。又被告每次開標
    後使數個活會會員陷於錯誤而交付會款之詐騙行為，係以一行為侵害數法益，觸
    犯數詐欺取財罪，為想像競合犯，應依刑法第五十五條之規定，從一重處斷。而
    其先後多次詐取財之犯行，時間緊接，所犯係構成要件相同之罪名，顯係基於概
    括犯意為之，為連續犯，應依刑法第五十六條規定論以一罪，並加重其刑。爰審
    酌被告之品行、智識程度、犯罪之動機、目的、手段、詐得數額達一百八十五萬
    七千五百元，所生之損害程度非輕及犯罪後之態度等一切情狀，量處如主文所示
    之刑。
三、自訴意旨另以：被告於八十四年四月一日以自己為會首名義，召募之互助會中，
    其中自訴人丙○○及案外人楊錦璨、鄭明玲、黃淑真均未參加該互助會，而被告
    於互助會單上竟載丙○○、楊錦璨、鄭明玲、黃淑真，因認被告涉犯刑法第二百
    十條之偽造私文書罪嫌等語。訊據被告矢口否認有何偽造文書之犯行，辯稱該互
    助會單並非伊制作等語。經查：證人乙○○證稱該八十四年四月一日（即事實欄
    所載之乙會）之互助會單係伊制作，因丙○○等人本來要跟會，後來說太多會跟
    不起，因為伊會單已經制作，所以沒有塗掉等語，核與被告上開辯稱相符。再按
    刑法第二百十條偽造文書罪，指無制作權不法制作者而言，若自己之文書，縱有
    不實之記載，要難構成本條之罪，最高法院四十七年台上字第三六五號判例著有
    明文。查系爭乙會之互助會，既係以被告及乙○○名義為會首，會首就會單之制
    作本屬有權制作者，屬於自己之文書，依前揭判例意旨，雖該文書有部分登載不
    實，祇屬虛妄行為，尚不能構成偽造文書罪。此外，復查無其他任何積極證據，
    足資證明被告有何偽造文書之犯行，惟就自訴意旨而言，認此部分與前開詐欺有
    罪部分屬裁判上一罪之關係，故不另為無罪之諭知，附此敘明。
據上論斷，應依刑事訴訟法第三百四十三條、第二百九十九條第一項前段，刑法第二
十八條、第五十六條、第三百三十九條第一項、第五十五條、罰金罰鍰提高標準條例
第一條前段，判決如主文。
中      華      民      國      八十九      年      十月    四    日
                                    台灣板橋地方法院刑事第三庭
                                          法  官  李  幼  妃
右正本證明與原本無異。
如不服本判決，應於判決送達後十日內，向本院提出上訴狀。
                                          書記官  強  梅  芳
中      華      民      國      八十九      年      十      月    五    日
附錄本案論罪科刑法條全文
刑法第三百三十九條第一項
意圖為自己或第三人不法之所有，以詐術使人將本人或第三人之物交付者，處五年以
下有期徒刑、拘役或科或併科一千元以下罰金。
以前項方法得財產上不法之利益或使第三人得之者亦同。
前二項之未遂犯罰之。


司法院資訊處製作；財團法人民間司法改革基金會備份。
